臺灣臺南地方法院民事裁定
111年度家親聲字第210號
聲  請  人  甲○○  住○○市○○區○○○路00巷00號3樓
            乙○○
            丙○○
            丁○○


相  對  人  陳秀蘭
上列當事人間聲請減輕或免除扶養義務事件，本院裁定如下：
    主  文
一、聲請人對相對人之扶養義務均應予免除。
二、聲請程序費用新臺幣4,000元由相對人負擔。
    理  由
一、聲請人聲請意旨略以：
（一）聲請人與相對人分別為姊弟、姊妹關係，相對人自20多年
      前不幸染上毒癮，一再近出監所，惟戒治、勒戒或有期徒
      刑之處罰對相對人完全無效，並不能戒除毒癮，相對人除
      偶爾缺錢吸毒而向家人借錢，平常已無連絡。相對人因長
      期吸毒，身體機能嚴重受損，且精神狀況異常，已達中度
      身心障礙程度，經常在衛生福利部嘉南療養院（下稱嘉南
      療養院）治療，嘉南療養院已多次向相對人家人催繳醫療
      費用，相對人病情若再惡化，有需洗腎或專人看護之虞，
      屆時對於龐大之花費，相對人家人根本無力負擔，因此相
      對人之女陳湘陵、子陳威予及母陳吳枝花均已向本院聲請
      免除對相對人之扶養義務獲准在案（案號：108年度家親
      聲字第49號及第234號、110年度家親聲字第10號）。
（二）相對人已離婚，又因相對人之直系尊、卑親屬獲准免除對
      相對人之扶養義務後，聲請人即須負擔對於相對人之扶養
      義務，惟聲請人之中除丙○○以外，均有家庭及子女，且聲
      請人之工作並不穩定，維持自身開支已有困難，根本無任
      何餘力再負擔相對人之扶養義務。而相對人自染上毒癮後
      ，借錢不還，甚至經常有地下錢莊向聲請人或家母逼債，
      相對人一生對聲請人只有危害，從無任何幫助，倘必須由
      聲請人負擔對於相對人之扶養義務，確有失公允，將使聲
      請人之生活陷入困境，爰依民法第1118條之規定，請求准
      予裁定免除聲請人對相對人之扶養義務。
（三）並聲明：如主文第1項所示。
二、相對人未提出書狀作何聲明或陳述。
三、本院之判斷：
（一）按兄、弟、姊、妹相互間，互負扶養之義務；兄弟姊妹為
      第四順序負扶養義務之人；負扶養義務者有數人而其親等
      同一時，應各依其經濟能力，分擔義務；受扶養權利者，
      以不能維持生活而無謀生能力者為限，觀諸民法第1114條
      第3款、第1115條第1項第4款及第3項、第1117條第1項分
      別規定甚明。查聲請人與相對人分別為姊妹、姊弟關係，
      有其戶籍謄本、個人戶籍資料等件在卷可按（見本院司家
      非調字卷一第9頁、卷二第9至15頁）；而依相對人110年
      度稅務電子閘門財產所得調件明細表記載，相對人無所得
      資料，名下僅有1輛84年出廠之汽車，因年代久遠，財產
      總額核定為0元（見本院家親聲字卷第17至18頁），足認
      相對人目前確實不能維持生活，且相對人之女陳湘陵、子
      陳威予及母陳吳枝花均已向本院聲請裁定准予免除對相對
      人之扶養義務確定，此經本院依職權調取108年度家親聲
      字第49號及第234號、110年度家親聲字第10號等案卷核閱
      無誤，揆諸上開說明，聲請人主張渠等對相對人之法定扶
      養義務已發生之事實，堪以認定。
（二）次按因負擔扶養義務而不能維持自己生活者，免除其義務
      ，民法第1118條前段定有明文。查聲請人主張渠等或因工
      作不穩定，或因需負擔家庭生計及照顧子女，維持自身開
      支已有困難，而無餘力再負擔對於相對人之扶養義務乙情
      ，經本院調取聲請人於110年之稅務電子閘門財產所得調
      件明細表所示，聲請人甲○○有薪資所得給付總額新臺幣（
      下同）281,000元，無財產資料；聲請人乙○○有薪資所得
      給付總額300,604元，名下有房屋、土地各1筆及90年出廠
      之汽車1輛，財產總額核定為1,634,600元；聲請人丙○○均
      無所得及財產資料；聲請人丁○○有其他所得給付總額10,0
      00元，無財產資料（見本院家親聲字卷第19至28頁），依
      此，聲請人之收入及財產狀況確非優渥，堪認聲請人主張
      渠等若再負擔對於相對人之扶養義務，恐不能維持自己生
      活之事實為真實，揆諸上開說明，聲請人請求免除對相對
      人之扶養義務，自屬有據。
四、綜上所述，聲請人依民法第1118條前段之規定請求免除對相
    對人之扶養義務，核屬有據，爰裁定如主文第1項所示。
五、聲請程序費用負擔之依據：家事事件法第97條，非訟事件法
    第21條第2項、第24條第1項，民事訴訟法第95條、第78條。
中　　華　　民　　國　　111 　年　　12　　月　　5 　　日
                  家事法庭  法  官  游育倫
以上正本係照原本作成。
如不服本裁定，須於收受送達後10日內向本院提出抗告狀，並應
繳納抗告費新臺幣1,000元。
中　　華　　民　　國　　111 　年　　12　　月　　5 　　日
                            書記官 李鎧安